【裁判字號】    92,交上易,258
【裁判日期】    920808
【裁判案由】    過失傷害
【裁判全文】
臺灣高等法院刑事判決                          九十二年度交上易字第二五八號
    上  訴  人
    即  被  告  乙○○
    選任辯護人  張堂歆律師
右上訴人因過失傷害案件，不服臺灣新竹地方法院九十一年度交易字第四六號，中華
民國九十二年三月二十八日第一審判決（起訴案號：臺灣新竹地方法院檢察署九十一
年度偵字第三五號），提起上訴，本院判決如左：
    主  文
上訴駁回。
    事  實
一、乙○○於民國九十年十一月二十五日十六時許，駕駛車牌號碼Ｒ三─三六七三號
    自小客車，沿新竹縣新埔鎮○○○○道，由新埔往楊梅方向行駛，途經新竹縣新
    埔鎮○○○○道二十五公里八百公尺彎道處，應注意汽車行駛時，駕駛人應注意
    車前狀況，隨時採取必要之安全措施，且兩車交會時，在未劃有分向標線之道路
    ，應減速慢行，會車相互之間隔不得少於半公尺，另行經彎道時，不得超車，以
    避免危險之發生，而當時日間自然光線、天候晴朗、路面乾燥，並無不能注意之
    情事，竟疏未注意，貿然欲超越前方車牌號碼不詳之自小客車，未靠右行駛以保
    持會車之安全距離，適有甲○○騎乘車牌號碼ＢＷＡ─二七一號機車，尾隨其弟
    邱創宏騎乘之車牌號碼ＡＡＶ─二二八號機車，自對向車道行駛而來，邱創宏騎
    乘之機車及時閃過乙○○所駕小客車，甲○○騎乘之機車則左前方把手遭乙○○
    所駕小客車左後視鏡不慎擦撞，人車倒地，甲○○因而受有左肘、腕及右足擦傷
    、右膝瘀腫等傷害。乙○○肇事後駕車駛離現場（肇事逃逸部分業經原審判決無
    罪確定），經邱創宏騎乘機車追逐，記下乙○○駕駛上開小客車車牌號碼後，報
    警處理，始循線查獲。
二、案經被害人甲○○訴由新竹縣警察局新埔分局報告臺灣新竹地方法院檢察署檢察
    官偵查起訴。
    理  由
一、訊據被告乙○○對於右揭時間駕駛上開車輛行經肇事路段之事實供承不諱，惟矢
    口否認有何過失傷害犯行，辯稱：其並無與告訴人甲○○騎乘之機車發生碰撞，
    當天因路面施工，地上有砂石，告訴人因而自行滑倒受傷，此由現場留下之刮地
    痕、機車倒地之方向及機車並無留下其車漆即可判斷。至其小客車左側後照鏡之
    刮痕，是在自家巷口擦撞到牆壁所留下，與車禍無關。告訴人之指訴及證人邱創
    宏之證詞諸多不實，顯係誤認云云。
二、惟查：
（一）車禍發生經過，業經告訴人指訴：「我是由楊梅往新埔方向，Ｒ三─三六七三
      自小客車是由新埔往楊梅方向行駛，對方（指被告）在轉彎處逆向超車，對方
      車左前方撞到我機車左前方照後鏡處，我就倒地受傷」（見偵查卷第三頁反面
      ）、「我有戴安全帽，我有與母親及弟弟同行，我母親是被我弟弟載，而我自
      己獨騎一部機車」（見偵查卷第四頁）、「：：：被告從左方超車，當時我弟
      弟載我媽媽在前面，他差點撞到我媽媽他們，我弟弟躲過，結果他撞到我的機
      車，我倒地，他撞到我的左前方手把，他是為了超越前面一輛白色小客車，他
      車左後視鏡的地方撞到我的車：：：」（見偵查卷第二九頁反面）、「我當時
      看到的是一臺綠色ＴＯＹＯＴＡ車，我弟追上去，記下車號」（見偵查卷第三
      一頁）「：：：被告因要超前方的車，不慎碰撞到我的摩托車左把手，我看到
      他的車是墨綠色：：：」（見原審卷第十七頁）、「（你和你弟弟的行車距離
      ？）我們約距離三公尺，當時我的時速二、三十公里，他撞到我時，我直接倒
      地，沒有滑行，被告撞到我後，我就往我左把手的方向倒，我沒有看到被告的
      車號，我知道是被告撞到我，因為當時只有該部車是墨綠色，其他都不是，所
      以我很肯定是被告撞到我的。和我同向的車都是摩托車，沒有其他轎車經過，
      有選舉的車在彎道上方掛旗子。我非常確定被告的車撞到我的左把手」（見原
      審卷第十九頁）、「被告是碰到我的左手把，我跌倒才導致我的左邊照後鏡受
      損」（見原審卷第二十頁）等語綦詳。
（二）證人即告訴人之弟邱創弘亦證稱：「九十年十一月二十五日下午十六時五分許
      在新竹縣新埔鎮照門里一一五線二十五公里八百公尺處，當時我駕駛ＡＡＶ─
      二二八重機車行駛在被害人甲○○所駕駛ＢＷＡ─二七一重機的前面，行經事
      故現場突然有一部Ｒ三─三六七三自小客（新埔往楊梅），因超車的緣故而逆
      向衝過來，我即時閃避，跟在我後面的ＢＷＡ─二七一沒閃過，就被撞到：：
      ：」（見偵查卷第七頁反面）「：：：當時被告為了超越前方一臺白色小客車
      ，因路很小，他從左邊超越，我閃過去，我姊姊沒有閃過去，結果撞上我姊姊
      ，我有聽到聲音，後來我即騎車追上去：：：」（見偵查卷第三十頁）「：：
      ：我就從照後鏡看，發現我姊姊已經倒地，期間不過幾秒鐘時間，我告訴我母
      親說我姊姊已經被撞倒，而被告都沒有停車，所以我就騎車去追他，大約隔了
      二十幾秒，我確定是被告開的車撞到我姊姊，因為當時只有該部車要超車，我
      騎車去追，而且按喇叭，但是被告都沒有停車，還開得很快」（見原審卷第十
      八頁）、「（你和你姊姊的行車距離？）四、五公尺。我當時時速約四十公里
      ，我從後照鏡看到我姊姊往左邊倒，我看到她倒地，立即就停車，當時我距離
      她約有十公尺，我只有看到她倒地，沒有看到她有滑行，當時我的前方並沒有
      車子，後方只有一些摩托車，沒有自小客車。我看到我姊姊倒地時，沒有看到
      撞我姊姊車子的車號，因為很遠，一直到我去追被告的車子，追了三、四公里
      靠的比較近時，才有看到車號，但我確定就是那部車」（見原審卷第十九頁）
      等語屬實。
（三）告訴人於九十年十一月二十五日送急診，診斷受有左肘、腕及右足擦傷、右膝
      瘀腫等傷害，有行政院國軍退除役官兵輔導委員會竹東榮民醫院診斷證明書在
      卷可稽（見偵查卷第十一頁），其機車於同年十一月二十六日檢視結果，左側
      照後鏡斷裂，車頭左側留有多處刮擦痕跡，亦經證人即負責拍照之員警賴國堂
      到庭證述明確（見原審卷第三三頁），並有車損照片在卷可證（見偵查卷第十
      四、二二頁），均核與告訴人前揭指訴及證人邱創宏所證之車禍情節相吻合，
      車禍之發生顯係事實。而本案查知被告之過程，係由證人邱創宏抄得肇事小客
      車之車牌號碼後，報警處理始循線查獲，告訴人事前顯然不知肇事者為何人，
      自無設詞誣陷被告之理。再由上開告訴人之指訴及證人邱創宏之證詞可知，雖
      因車禍為瞬間發生之事，告訴人及證人邱創宏未及記得肇事車輛車牌號碼，惟
      顯然清楚記得車型、廠牌及顏色，證人邱創宏並依該車之特徵追逐被告記下車
      號，而依卷附照片所示（見原審卷第二三頁），其等所述特徵均無不符，告訴
      人並曾至警局確認該車即為肇事車輛無訛（見本院卷第二三頁）。況被告亦表
      示當時確有經過該處，在其車輛與告訴人機車之間無其他車輛（見偵查卷第五
      頁反面、第六頁、原審卷第一一六、一一八頁），甚至離開現場後，知道其後
      有人騎乘機車對其按喇叭（見偵查卷第三一頁），則被告所有之上開車輛，自
      係證人邱創宏所追逐、告訴人及證人邱創宏指稱與機車發生擦撞之小客車無誤
      。
（四）被告雖指稱告訴人與證人邱創宏前開說詞有諸多瑕疵與不實之處（見本院卷第
      三二、三三頁）。然查：
    １告訴人及證人邱創宏雖皆稱告訴人倒地後沒有滑行，而事故現場卻留有刮地痕
      ，惟機車於騎乘過程中倒地，因本身仍有一定之速度，不論自行滑倒或遭他車
      撞擊後滑倒，基於慣性滑行一段距離乃物理作用力之當然結果，告訴人及證人
      邱創宏實無隱瞞該事實之理。而依道路交通事故調查報告表之事故現場圖（見
      偵查卷第十頁）所示，該圖每格長度為二公尺，則刮痕之長度應僅約一公尺，
      尚不及機車一點六五公尺之長度，顯見機車倒地後，雖有滑行，惟距離甚短，
      是告訴人及證人之主觀認知，認為機車並無滑行而為上開陳述，與情理應無相
      違之處。
    ２被告雖稱告訴人及證人邱創宏陳稱兩車相距之距離不符，惟審視二人所稱兩車
      之距離，告訴人稱距離三公尺，證人邱創宏則稱距離約四、五公尺，二車一前
      一後行駛一段時間，已不太可能一直維持相等之距離，況對距離長短之判斷，
      除涉及個人對於空間概念之敏感度，亦與觀看之角度有關。證人邱創宏與告訴
      人自前後不同角度目測兩車相距之距離，認知上本容易產生誤差，二人之說詞
      ，應均僅在表達二車相距甚近而已，至於一、二公尺說詞上之差距，應係在合
      理之目測誤差範圍，尚難認其等說詞有何瑕疵。
    ３被告另指稱：告訴人於警訊時稱小客車的「左前方」，撞到機車左前方「照後
      鏡」，與其後來所稱是小客車的「左後視鏡」撞到機車「左前方把手」不符。
      惟所謂小客車之「左前方」與「左後視鏡」，僅係說詞之精確程度不同而已，
      二者並無互斥關係，而機車的左前方照後鏡與左前方手把，本係相連，此與告
      訴人於原審所稱：「（提示九十一年一月五日筆錄，當初被告究竟是撞到你機
      車那個部位？）我沒注意筆錄怎麼記，但確實是被告的照後鏡撞到我機車左把
      手」（見原審卷第五七頁）、「：：：我非常確定被告的車撞到我的左把手」
      （見原審卷第十九頁）等語互核，並無事證可認為告訴人於警訊時之真意係特
      定於「左照後鏡」，抑或僅係表達該處附近為撞擊處，況發生車禍後，急於表
      達訴追之意以致漏未就車禍細節詳為交代，亦未違常情，非得據此即認告訴人
      之指訴何不實之處。
（五）被告復辯稱告訴人之機車是自行滑倒云云。惟查：
    １觀諸被告所稱：「：：：當時我是距離事故機車前約十公尺左右，我是親眼看
      到機車自己摔倒，我並沒有擦撞到被害人」、「：：：被害人在我前面摔倒，
      而我又剛好從旁邊經過」（見偵查卷第五頁反面），「（你當時在哪裡？）距
      她約十公尺」、「我看到甲○○從彎路滑出，我看到她跌倒，因為沒有看到其
      他的車，我認為她是自行跌倒。我看見以後立即踩下煞車，我看她已經坐起來
      了，就從她旁邊慢慢通過，我沒有下車查看，只有經過她旁邊時，有看一下」
      （見原審卷第十五頁），是依其所述見到告訴人時，係於告訴人十公尺之前。
      以此對照前開告訴人及證人邱創宏所稱前後兩機車相距甚短，至多僅四至五公
      尺而已，且告訴人倒地之後，邱創宏並曾下車查看等情，則以被告與告訴人及
      證人邱創宏之距離，被告應可明確看到證人邱創宏，然被告卻稱：未看到證人
      邱創宏之機車云云（見原審卷第一一八頁），顯不足採。
    ２就證人邱創宏騎車追逐被告一節，證人即被告之妻黃秋榮初雖稱：「：：：沒
      有人來追」（見偵查卷第三十頁），惟經檢察官進一步訊問時，則表示：「（
      邱創宏有無去追你們？）我當時在後座車上，因有小孩，我沒有注意到，我先
      生說為什麼有人在追，且在按喇叭」、「（剛為何說沒有人在追？）我沒有注
      意」（見偵查卷第三十頁反面），而證稱被告當時曾向其表示有人在追，僅係
      其在後座照顧小孩，沒有注意到而已。參以被告所辯：「：：：當時我時速二
      、三十公里，我當時告訴我太太說後方有機車要超車，且一直按喇叭，過一會
      兒，就不見了」（見偵查卷第三一頁），又證人黃秋榮於原審亦附和被告前開
      說詞而陳稱：「（離開現場之後，有人追你們而且按喇叭，沒有停下來？）我
      不知道那是在追我們的，是我先生告訴我說，有車子在對我們按喇叭，我沒有
      注意到有人在追我們」云云（見原審卷第十七頁），就後方有人要超車或追逐
      之陳述先後不同，況倘當時小客車之車速依被告所稱僅二、三十公里，則在後
      之機車可輕易超過，亦毋須一再按喇叭？是被知否認知悉遭證人邱創宏追逐亦
      與情理不符。
    ３被告又否認當時前方有其他車輛，以符合所辯其當時並無要超車之說詞，惟被
      告之妻黃秋榮於警訊時卻證稱：「在我先生前方有一輛車，不知道是否他撞到
      的，我看到時該女騎士已跌坐在地上，我看她應該是神智清楚，所以我們就沒
      有理她，將車子開走」（見偵查卷第八頁反面），明確表示前方尚有另一輛車
      ，二人說詞顯相矛盾。
    ４依上說明，可知被告所辯與事證及情理有違，刻意隱暪見到證人邱創宏之機車
      ，又否認被機車追逐之事，所辯顯係卸責之詞，而證人黃秋榮所證應係迴護之
      詞，均不足採。
（六）被告另辯稱依相關事證，本件車禍與其無關云云。惟查：
    １被告指稱倘係其小客車左側照後鏡撞擊到告訴人機車左側把手，則機車應向右
      側倒地，始符力學原理（見本院卷第三一頁），惟本件車禍僅係輕微擦撞，已
      如前述，機車車身於失去平衡後倒向何方向，除原有外在擦撞之力量外，尚涉
      及告訴人於失去平衡之際對機車本身操控之力道及方向，與單純外力強力撞擊
      後倒地並不相同，是雖告訴人於遭擦撞後倒向左側，亦不得遽指與力學原理相
      違。
    ２又告訴人倒地後，因機車本身具有速度，基於慣性而與地面產生摩擦，已如前
      述，此不因有無外力撞擊而有不同，是車禍現場雖有刮地痕，尚不得即認此係
      被告自行滑倒所產生。又依卷附照片所示（見偵查卷第十五頁），雖車禍現場
      之地上砂石甚多，惟縱使當時地上之砂石使告訴人駕馭能力減弱，惟告訴人倘
      未因被告之撞擊，尚無滑倒之理，自不得因果倒置。
    ３被告指稱該處為連續彎道，膽子非常大且全職之司機於該處超車都有困難（見
      本院卷第三四頁），惟事故現場之路寬全長五點七公尺，白線內為四點六公尺
      ，被告之汽車車寬為一點九公尺，且該處雖係彎道，但路旁有延伸空地等情，
      經原審勘驗屬實，並有現場照片可證（見原審卷第九六至一○五頁），自有超
      車之餘裕。而由卷附被告住所可知，其為當地人士，對當地地形因熟稔而輕忽
      危險性，與常情亦無相違。況本件車禍之發生，即係因輕忽而造成，尚不得反
      推因當地危險，被告即無超車之可能。
    ４至所稱被告之小客車或機車上並無本件車禍之刮擦痕云云：
      (1)觀之小客車車損照片（見偵查卷第十九頁），明顯可見數道白色刮痕，此參
        互卷附機車照片以觀（見偵查卷第十七頁），該刮痕之高度與機車左把手之
        高度完全相符。而證人賴國堂亦證稱：「（除了明顯的白色刮痕外，其餘不
        明顯的是否也是刮痕？）我不確定第一道白色刮痕後的痕跡是否為刮痕，其
        他的都是」（見原審卷第三二頁），可知被告自小客車之左邊後照鏡上，確
        有為數眾多之刮痕。雖證人賴國堂陳稱：「被告後視鏡上有許多舊刮痕」、
        「（如何確定刮痕是舊的？）我當時看的時候，不像剛刮的那麼白，所以我
        覺得是舊的」（見原審卷第三二、三三頁），惟證人賴國堂僅為一般員警，
        參以其表示：「（拍照當時，告訴人的機車手把、手煞車部分，有無沾漆？
        ）沒有注意看，不知道有沒有漆」（見原審卷第三二頁），可見對於新舊刮
        痕之判斷不過其個人推測之意見，且當時並未清楚檢視是否有刮到後之物質
        移轉情形。
      (2)況由告訴人前開所稱擦撞情節及其所受之傷勢判斷，本件擦撞甚為輕微，而
        依卷附機車手把照片所示（見偵查卷第十七頁），機車左手把手部分外覆塑
        膠材質，縱有擦撞，亦不一定產生刮痕。而本件經原審檢送相關卷證由內政
        部警政署刑事警察局鑑定結果亦認：「二物體碰撞磨擦，接觸時『常會』伴
        隨相互之物質移轉，如油漆、金屬屑等，這些轉移物質必須藉助相關之儀器
        分析鑑驗，方能研判其是否具有關連性：：：」，有該局九十一年五月十六
        日刑鑑字第○九一○○九九九二八號函在卷可參（見原審卷第三八頁），亦
        即外觀上即或查覺不出明顯之新刮痕或無物質移轉，亦不必然可據以反推二
        車並未碰撞。又前開函復雖認僅憑當初照片及案卷資料，歉難鑑驗，惟本件
        案發距今已久，被告復表示案發後已洗過該車（見本院卷第二三頁），則該
        車現況既已改變，亦無重新鑑驗之實益。
      (3)至被告雖稱其住家巷道狹窄，車子刮痕才會如此之多（見原審卷第二十頁）
        ，並提出住家現場照片為證（見原審卷第二三至二七頁），然該車縱因經過
        巷道而產生刮痕之情屬實，亦無從否認未曾擦撞告訴人機車左把手。
（七）被告及告訴人經原審函請法務部調查局為測謊鑑定，經該局以控制問題法及混
      合問題法施測，測謊結果：「一、甲○○稱：案發時其遭乙○○之汽車擦撞倒
      地；上述問題經測試無情緒波動之反應，研判未說謊」、「二、乙○○測試過
      程中啜泣，情緒欠穩定，無法測試」，有該局九十二年一月二日調科參字第○
      九一○○七八一一一○號法務部調查局測謊報告書附卷足憑（見原審卷第七九
      頁）。而測謊鑑定，雖不得為審判之唯一依據，惟其係依一般人在說謊時，會
      產生遲緩、緊張、恐懼、不安等心理波動現象，乃以科學方法，由鑑定人利用
      測謊儀器，將受測者之上開情緒波動反應情形加以紀錄，用以判別受測者之供
      述是否真實，又該測謊鑑定事先復已獲得受測者之同意（見原審卷第七三頁反
      面），則前開鑑測之結果，自可供為法院裁判之佐證。被告雖辯稱：「我特別
      容易緊張」云云（見原審卷第八六頁），亦不足據為其於測謊鑑定時異常反應
      之合理化理由。
（八）按汽車行駛時，駕駛人應注意車前狀況，並隨時採取必要之安全措施；汽車交
      會時，在未劃有分向標線之道路，應減速慢行，且會車相互之間隔不得少於半
      公尺；汽車行經彎道時，不得超車，道路交通安全規則第九十三條第一項第三
      款、第一百條第一款、第五款、第一百零一條第一款分別定有明文（原判決未
      援引第一百條第一款、第一百零一條第一款之規定，於事實欄亦漏未記載兩車
      交會時，在未劃有分向標線之道路，應減速慢行，會車相互之間隔不得少於半
      公尺，另行經彎道時，不得超車之注意義務之規定）。被告駕車行經之路段，
      係未劃有分向邊線之彎道，有卷附道路交通事故調查報告表之事故現場圖（見
      偵查卷第十頁）及現場照片（見偵查卷第十五頁）可證，自應注意上述規定，
      且當時係日間自然光線、天候晴朗、路面乾燥等情形，客觀上亦無不能注意之
      情事，竟疏未注意，於上開彎道處，貿然欲超越前方車牌號碼不詳之自小客車
      ，而未靠右行駛以保持會車之安全距離，致與告訴人騎乘之機車相擦撞，使告
      訴人受傷害，告訴人之傷害與被告之過失行為間，顯具有相當因果關係，被告
      之犯行堪以認定。至被告另指稱告訴人僅領有輕型機車駕照，而騎乘重型機車
      一節（見本院卷第三三頁），固為告訴人所坦承（見偵查卷第三頁反面），並
      有告訴人之駕駛人資料在卷可稽，惟此行政上之違規事項，與過失之認定並無
      關係，尤無礙被告過失罪責之成立。
（九）綜上所述，本件事證明確，被告所辯無非事後卸責之詞，其過失傷害之犯行堪
      予認定。
二、核被告所為，係犯刑法第二百八十四條第一項前段之過失傷害罪。
三、原審認被告所犯罪證明確，適用刑法第二百八十四條第一項前段、第四十一條第
    一項前段、罰金罰鍰提高標準條例第一條前段、第二條之規定，並審酌被告之生
    活狀況、品行、智識程度、犯罪所生之危險、被告之過失程度、告訴人所生之損
    害及被告肇事後，未與告訴人就民事損害賠償事宜，達成和解，犯後仍矯言掩飾
    犯行，不知悔改、態度非佳等一切情狀，量處拘役五十日，並諭知易科罰金之折
    算標準，核其認事用法均無不合，量刑亦屬妥適。被告上訴，否認過失犯行，為
    無理由，應予駁回。
據上論斷，應依刑事訴訟法第三百六十八條，判決如主文。
本案經檢察官郭弘佑到庭執行職務。
中      華      民      國    九十二    年      八      月      八      日
                              臺灣高等法院交通法庭
                                  審判長法  官  楊  照  男
                                        法  官  陳  炳  彰
                                        法  官  王  詠  寰
右正本證明與原本無異。
不得上訴。
                                        書記官  駱  麗  君
中      華      民      國    九十二    年      八      月      八      日
附錄本案論罪科刑法條
刑法第二百八十四條
因過失傷害人者，處六月以下有期徒刑、拘役或五百元以下罰金，致重傷者，處一年
以下有期徒刑、拘役或五百元以下罰金。
從事業務之人，因業務上之過失傷害人者，處一年以下有期徒刑、拘役或一千元以下
罰金，致重傷者，處三年以下有期徒刑、拘役或二千元以下罰金。


司法院資訊處製作；財團法人民間司法改革基金會備份。
